【裁判字號】    99,訴緝,31
【裁判日期】    990621
【裁判案由】    偽造文書
【裁判全文】
臺灣桃園地方法院刑事判決              99年度訴緝字第31號
公  訴  人  臺灣桃園地方法院檢察署檢察官
被      告  甲○○
上列被告因偽造文書案件，經檢察官提起公訴（97年度偵緝字第
640號），本院判決如下：
    主  文
甲○○共同行使偽造公文書，足以生損害於公眾及他人，處有期
徒刑壹年肆月，減為有期徒刑捌月。臺灣省臺北縣貢寮鄉戶政事
務所印鑑證明上偽造「臺北縣貢寮鄉戶政事務所」印文、「主任
顏耀明」印文各壹枚，均沒收之。被訴行使偽造私文書部分，無
罪。
    事  實
一、緣甲○○於民國95年4月間，因己信用不良無法辦理貸款，
    故以新臺幣10萬元之代價，委託乙○○，以其之名義購買坐
    落桃園縣中壢市○○○街34號之房地（即坐落桃園縣中壢市
    ○○段3304地號所有權應有部分10000之305及同段4581建號
    所有權全部），後因甲○○負有債務需款孔急，遂向某名稱
    不詳之地下錢莊借款。其後，因地下錢莊追討債務，甲○○
    遂委請不知情之彭蘭芳（另經臺灣桃園地方法院檢察署檢察
    官以97年度偵緝字第289號為不起訴處分確定）向黃丕宗借
    款，且委託不知情之土地代書（現更名為地政士）林萬益，
    於民國96年3月30日，將上址房地設定最高限額抵押權150
    萬元與黃丕宗作為擔保，並提供臺灣省臺北縣貢寮鄉戶政事
    務所95年2月22日核發之乙○○印鑑證明及前開房地所有權
    狀正本、乙○○及黃丕宗2人之身分證影本、印鑑章、戶籍
    謄本等資料，供林萬益持以向桃園縣中壢地政事務所辦理抵
    押權設定登記。由於甲○○所提供之前開乙○○印鑑證明已
    逾期1年，無法辦理登記，經林萬益告知後，甲○○便至上
    址找乙○○辦理印鑑證明之事，惟於同年月31日，乙○○入
    監服刑，而未能尋及乙○○，便將此情告知上開地下錢莊，
    並向林萬益要回乙○○之印鑑章，交付乙○○上開失效之印
    鑑證明、印鑑章與該地下錢莊自稱「林先生」之成年男子（
    下稱「林先生」），而與「林先生」共同基於偽造及行使偽
    造公文書之犯意聯絡，於96年4月4日，在臺灣地區某不詳地
    點，由「林先生」以不詳之方法偽造「主任顏耀明」印文及
    利用預期印鑑證明上原有之「臺北縣貢寮鄉戶政事務所印」
    之印文，透過掃描方式輸入電腦內所檔存空白印鑑證明格式
    之相關欄位，再將甲○○所提供之乙○○之年籍、身分證統
    一編號、地址資料輸入上開印鑑證明格式之各欄上，經電腦
    列印出乙○○之印鑑證明書後，再盜蓋乙○○印章而現印文
    1枚在上開乙○○之印鑑證明書「印鑑」欄上，而共同偽造
    臺灣省臺北縣貢寮鄉戶政事務所96年4月2日核發乙○○印鑑
    證明書之公文書。甲○○再於同日將上開偽造之印鑑證明書
    交與不知情之林萬益，由林萬益持上開乙○○之印鑑證明書
    等文件資料，前往桃園縣中壢地政事務所辦理抵押權設定登
    記，均足以生損害戶政機關對於核發、管理印鑑證明書之正
    確性及乙○○本人。嗣因承辦人員察覺有異而向貢寮鄉戶政
    事務所查詢發現上開乙○○印鑑證明書並非該所核發，乃報
    警處理，始悉上情。
二、案經法務部桃園縣調查站移送臺灣桃園地方法院檢察署檢察
    官偵查後起訴。
    理  由
壹、程序方面
    按被告以外之人於審判外之陳述，雖不符前4條之規定，而
    經當事人於審判程序同意作為證據，法院審酌該言詞陳述或
    書面陳述作成時之情況，認為適當者，亦得為證據，刑事訴
    訟法第159條之5第1項定有明文。查本案認定事實所引用之
    卷內證據資料，除原已符同法第159條之1至第159條之4規定
    、及法律另有規定等傳聞法則例外規定，而得作為證據外，
    並無證據證明係公務員違背法定程序所取得，而被告甲○○
    於本院行準備程序及審理時，均同意援用各該證據方法而不
    爭執其等證據能力，且本院審酌前揭陳述作成時之情況，並
    無違法取證之瑕疵，亦認以之作為證據為適當，是本案有關
    被告以外之人於審判外之言詞或書面陳述等供述證據，依前
    揭法條意旨，自均得為證據。
貳、實體方面
一、有罪部分
(一)、上開行使偽造臺灣省臺北縣貢寮鄉戶政事務所96年4月2日核
    發乙○○印鑑證明之事實，業據被告甲○○於本院審理中坦
    承不諱，並經證人即負責處理上開抵押權設定登記事務之地
    政士林萬益於調查局、偵查時證述屬實（見臺灣桃園地方法
    院檢察署96年度偵字第24577號卷【下稱偵卷】第12至14、
    49、50頁），並有桃園縣中壢地政事務所96年4月12日中地
    登字第0960003712號函所附之偽造96年4月2日臺灣省臺北縣
    貢寮鄉戶政事務所核發之乙○○印鑑證明、土地登記申請書
    、土地建築改良物抵押權設定契約書、其他約定事項、黃丕
    宗身分證影本、乙○○戶籍謄本、桃園縣中壢地政事務所土
    地所有權狀、建物所有權狀等相關資料、乙○○之法務部全
    國檢察官線上查詢刑案人犯在監所最新資料報表等件在卷可
    稽（見偵卷第18至30、36至38頁）。又地政士林萬益於96年
    4月4日持乙○○之印鑑證明書等文件資料，前往桃園縣中壢
    地政事務所辦理上開抵押權設定登記時，因承辦人員察覺乙
    ○○之印鑑證明書上所蓋之關防疑似係以影印方式產生，而
    電詢臺北縣貢寮鄉戶政事務所審認回覆上開乙○○印鑑證明
    書非該戶政事務所核發，且其上蓋印之主任顏耀明簽名章係
    錯誤，而該主任之任期至95年3月9日止、又左上方之RLRP22
    15係為錯誤代碼、乙○○於96年3月31日經法務部通報為入
    監人口，且乙○○於96年4月2日並無申請印鑑證明相關資料
    ，確認該印鑑證明書確係偽造等情，亦有臺北縣貢寮鄉戶政
    事務所96年4月27日北縣貢戶字第0960000661號函附卷足憑
    ，再經本院比對卷內乙○○之2份印鑑證明中關於「主任顏
    耀明」印文，確有大小不一之情形無誤（見偵卷第20、35頁
    ），足徵臺灣省臺北縣貢寮鄉戶政事務所96年4月2日核發乙
    ○○印鑑證明書確係偽造。準此，足認被告之自白確與事實
    相符，堪採為認定事實之依據。本案事證明確，被告犯行洵
    堪認定，應依法論科。
(二)、論罪科刑
 1、按印鑑證明書，大都於不動產物權或於法律上重要權利之得
    喪、變更有重大影響之事項，作為當事人表示真意之主要憑
    證，自不在刑法第212條範圍之內，而屬於同法第211條之公
    文書（最高法院70年台上字第4986號判例、89年度台上字第
    754號判決意旨參照）。本件共犯即某地下錢莊自稱「林先
    生」之成年男子以電腦掃描被告所提供之乙○○逾期之印鑑
    證明上原蓋有之「臺北縣貢寮鄉戶政事務所印」印文1枚，
    復掃描以不詳方法偽造之「主任顏耀明」印文，並將被告提
    供之乙○○之年籍、身分證統一編號、地址資料輸入上開空
    白印鑑證明格式上，經電腦列印完成乙○○之印鑑證明書後
    ，再將乙○○之印章，盜蓋在上開印鑑證明書「印鑑」欄上
    ，依其情形，非但印鑑證明之本質已有變更（從甲到乙），
    且具有創設性（從無到有），自屬偽造公文書（最高法院92
    年度台上字第6838號判決意旨參照）。另被告以電腦掃描之
    方法，複擬另一與原印鑑證明上「臺北縣貢寮鄉戶政事務所
    印」相同之印文使用，因屬虛偽製作，使人誤信為真正之印
    文，即屬偽造印文（最高法院法院95年度台上字第1022 號
    判決意旨參照）。
 2、核被告所為，係犯刑法第216條、第211條之行使偽造公文書
    罪。被告共同合意盜蓋乙○○之印章及以掃描電腦再予列印
    之方式偽造「臺北縣貢寮鄉戶政事務所印」、「主任顏耀明
    」印文之行為為偽造公文書之部分行為；而被告偽造上開印
    鑑證明書復持以行使，其偽造公文書之低度行為應為行使之
    高度行為所吸收，均不另論罪。公訴意旨雖未論及被告盜蓋
    證人乙○○之印章於上開印鑑證明書上，惟此部分與偽造公
    文書犯行，具有高低度行為之吸收關係，則依起訴事實擴張
    之法理，盜用證人乙○○印章部分自為起訴效力所及，本院
    應併予審判。被告與共犯「林先生」間就上開行使及偽造公
    文書犯行，有犯意聯絡及行為分擔，均為共同正犯。爰審酌
    被告僅因個人借款之需，而為此犯行，所幸為桃園縣中壢地
    政事務所及時發覺，並衡其於本院審理時幡然悔悟，坦承犯
    行，態度尚稱良好，兼衡被告之犯罪動機、目的、手段、生
    活品行等一切情狀，量處如主文所示之刑，以資懲儆。
 3、末按「本條例施行前，經通緝而未於中華民國九十六年十二
    月三十一日以前自動歸案接受偵查、審判或執行者，不得依
    本條例減刑。」中華民國九十六年罪犯減刑條例第5條定有
    明文。查，被告於本案偵查中因逃匿而經臺灣桃園地方法院
    檢察署於97年2月5日發布通緝，有通緝書在卷可佐（見偵卷
    第83頁），其既係中華民國中華民國九十六年罪犯減刑條例
    於96年7月7月16日施行後始經通緝，應無同條例第5條不得
    減刑之適用，爰併依該條例第2條第1項第3款之規定減其宣
    告刑二分之一。
(三)、沒收部分
    被告與共犯「林先生」共同偽造臺灣省臺北縣貢寮鄉戶政事
    務所96年4月2日核發張乙○○印鑑證明書之公文書，因被告
    已將上開印鑑證明書交由不知情之地政士林萬益於辦理上開
    抵押權設定登記時交付與桃園縣中壢市地政事務所收執，已
    非為被告或共犯「林先生」所有之物，故不予宣告沒收。惟
    上開印鑑證明書上偽造「臺北縣貢寮鄉戶政事務所印」、「
    主任顏耀明」之印文各1枚，均係偽造之印文，依刑法第219
    條規定，不問屬於犯人與否，應宣告沒收之。
二、無罪部分
(一)、公訴意旨另以被告甲○○於不詳時間，在臺灣地區某不詳處
    所，假冒乙○○名義，偽造內容為被害人乙○○委託甲○○
    辦理上址房地抵押事宜之委託書，於97年7月11日偵訊時辯
    解係受乙○○委託辦理，並當庭提出該偽造委託書而據以行
    使，足生損害於乙○○，嗣經乙○○否認後，始悉上情，因
    認被告此部分之犯行另涉有刑法第216條、第210條之行使偽
    造私文書罪嫌。
(二)、按犯罪事實應依證據認定之，無證據不得認定犯罪事實；不
    能證明被告犯罪者，應諭知無罪之判決，刑事訴訟法第154
    條第2項、第301條第1項分別定有明文。次按，事實之認定
    ，應憑證據，如未能發現相當證據，或證據不足以證明，自
    不能以推測或擬制之方法，以為裁判基礎；又認定不利於被
    告之事實，須依積極證據，苟積極證據不足為不利於被告事
    實之認定時，即應為有利於被告之認定，更不必有何有利之
    證據，最高法院40年台上字第86號及30年上字第816號判例
    可資參照。據此，刑事訴訟上證明之資料，無論為直接證據
    或間接證據，均須達於通常一般之人均不致於有所懷疑，而
    得確信為真實之程度，始得據為有罪之認定，若關於被告是
    否犯罪之證明未能達此程度，而有合理性懷疑之存在，致使
    無從形成有罪之確信，根據「罪證有疑、利於被告」之證據
    法則，即不得遽為不利被告之認定，最高法院76年度臺上字
    第4986號判例意旨可資參照。另檢察官對於起訴之犯罪事實
    ，倘其所提出之證據，不足為被告有罪之積極證明，或其指
    出之證明方法，無從說服法院以形成被告有罪之心證，基於
    無罪推定之原則，自應為被告無罪判決之諭知，最高法院92
    年度台上字第128號判例意旨足資參照。
(三)、公訴人認被告涉犯刑法第216條、第210條行使偽造私文書罪
    嫌，無非係以證人乙○○於偵查中證稱並沒有簽過被告所提
    出之委託書及該委託書等為其主要論據。訊據被告堅決否認
    有何行使偽造私文書之犯行，辯稱：當初印鑑證明逾期被退
    件之後，我就叫乙○○來簽名，我想說以後打官司可能會有
    什麼用處，這個委託書上面的簽名絕對不是我簽的，也不是
    我叫別人簽的，絕對是乙○○本人簽的等語。是本案之爭點
    厥為乙○○究有無於委託書上親自簽名乙端。
(四)、經查：
 1、證人乙○○於本院審理時證稱：「（問：有一棟房子，門牌
    號碼是中壢市○○○街34號，這棟房子是否是你買的？）不
    是，就是跟他借錢的代價，要名字給他過戶。（問：你是說
    你跟他借錢，約好甲○○買這棟房子，但是你要名字借給他
    ，把這棟房子過戶到你名下？）是的。（問：這樣子你跟甲
    ○○借的錢要不要還？）他說這樣子不用還。（問：這樣你
    總要交付證件給甲○○，你交付了什麼證件？）身分證影本
    ，蠻多的，我現在也記不起來。（問：有無交付印鑑證明給
    甲○○？）有。（問：甲○○是否有跟你解釋，為什麼要借
    你的名字來辦理過戶登記？）他就講的很籠統，就說房子過
    戶到我的名下，其他的事情叫我先不要管，他是說不會害我
    ，就是叫我名字借他過戶。（問：你名字借給甲○○去登記
    這個房子之後，彼此之間還有無聯繫？）之後沒有多久，我
    就因案被收押，所以後來的事情我就不太清楚了。（問：你
    之前曾經作證講說，你說後來有案件被收押，但期間有聽家
    人講徐先生去偽造你的印鑑證明，這是什麼情況？）我也不
    清楚，這是我在監所時，聽家人講的，說甲○○一直要跟我
    要我的印鑑證明。（問：【提示偵緝字第640號卷第41頁】
    有無見過這份委託書？）沒有。（問：委託書上面有關「乙
    ○○」這三個字是否是你的筆跡？）我不能確定是不是我的
    筆跡。（問：能否否定那是你的筆跡？）上面第一行「乙○
    ○」這三個字不是我寫的。（問：委託書下面「乙○○」那
    三個字是否是你的筆跡？）不是。（問：【提示偵緝字第
    289號卷第9頁】「乙○○」這三個字是否是你簽的？）是的
    。（問：【提示前揭該頁及上開委託書】筆錄後面的簽名跟
    委託書上面的簽名，就「俊良」兩個字是否很像？）是的，
    可是我確實沒有印象是我簽的。（問：「陳」一不一樣？）
    不太一樣。（問：哪裡不一樣？）很像。（問：是不是你筆
    錄的簽名那個「陳」那個東，最下面的兩撇是寫勾字形的兩
    撇，但是委託書的那個「陳」是像八字形的兩撇？）是的。
    （問：【提示偵緝字第640號卷第69頁】筆錄裡面「乙○○
    」這三個字是否也是你簽的？）是的。（問：那個「陳」的
    那個東，下面的兩撇是否跟委託書上面的筆跡相同，是八字
    形的兩撇？）是的。（問：委託書上立委託書人「乙○○」
    是否是你的筆跡？【提示上開筆錄、委託書及偵緝字第640
    號卷第33頁筆錄】是不是我自己簽的，我真的不是很清楚。
    （問：是就是，不是就不是，你的筆跡你一看就知道，為何
    會不清楚？）我印象中我沒有簽過這個委託書。（問：為何
    委託書上的簽名跟你的筆跡那麼像？）是有像。（問：請再
    次比對，那個委託書上的筆跡跟你的筆跡是像、有像、還是
    很像？）有像」等語（見本院訴緝字卷第42至45頁）。其又
    證稱：「（問：被告剛剛有說，你曾經住過這間房子，他還
    去這棟房子找你，跟你講說他要跟私人借錢，讓你簽這份委
    託書，隔天要去辦印鑑證明，你說好，但是要隔天他就找不
    到你了，這個部分有無印象？）有印象。（問：經過情況如
    何？）當天是晚上，但是簽的是這份委託書，我沒有印象，
    因為當初他找我談的時候，我並沒有意願要幫他向他私人的
    那個借錢。（問：被告找你的時候，是否有要你簽任何文件
    ？）後來在他車上是有簽過，但是我不知道是不是這份，他
    是有求我，跟我說他這關快過不去了。（問：求你做什麼？
    ）幫他借錢。（問：你簽了一張什麼東西？）小小張的一張
    紙。（問：裡面寫什麼？）好像是地下錢莊的...... 我記
    不起來，那是晚上，我也沒有很注意看，他拜託我簽一下，
    幫他過這關。（問：為何你簽那張東西可以幫他過這關？）
    我不清楚，但是他叫我辦印鑑證明，我就沒有幫他辦。（問
    ：他後來找不到你，是你故意跑掉的？）不是，是我剛好被
    收押。（問：你是在甲○○找你幫忙的隔天就被抓了？）對
    ，3月29日被抓的。（問：你在簽文件的時候都不看的嗎？
    ）因為我每次跟他借錢，他都會拿一張紙或是空白紙，叫我
    簽一下名字跟地址。（問：你簽文件都不看內容？）在車上
    簽那份甲○○拜託我簽的那份文件那天我確實沒有看。（問
    ：為什麼不看？）我不想答應他。（問：你不想答應他，你
    為何要簽？）他就一直拜託我。（問：你不想答應他你為何
    要簽，你要簽，你為何不看內容？）因為當時我吸毒可能是
    要回家或是什麼的，我不清楚。（問：你當時有吸毒跟你有
    沒有看有什麼關係？）他就是疲勞轟炸，一直拜託我。（問
    ：既然是疲勞轟炸，到最後你不耐煩了，既然要簽了，你為
    何不看？）我沒注意看。（被告問：當天你有講明天或是後
    天，我給你5萬元，你就要幫我辦印鑑證明？）有，但是你
    沒給我錢。（問：你剛剛自己也承認說，你要跟被告拿5萬
    元，要辦印鑑證明，但是被告後來沒有給錢，那不就表示你
    也同意要幫被告去辦印鑑證明？）沒有，他就沒有給我錢，
    所以我沒有同意。（問：是後來他沒有給錢，你才沒有同意
    ，所以你本來也是答應了？）是的。」等語（見本院訴緝字
    卷第45至47反面頁）。依證人乙○○所述，可認被告因先前
    持有證人乙○○之印鑑證明逾期無法使用而遭退件後，前往
    登記在乙○○名下之處所委請其簽立委託書，2人即在被告
    所駕駛之自小客車內商談簽立委託書之事，證人乙○○旋要
    求被告應允諾給付5萬元作為其簽立委託書之代價，並於車
    上簽立該份委託書，嗣被告並未給付5萬元，因而證人乙○
    ○遂否認該委託書係所簽立。
 2、再細繹比對證人乙○○歷次之偵訊筆錄之簽名與該委託書上
    「乙○○」簽名字跡，無論結構佈局、態勢神韻及書寫習慣
    均大致雷同（見臺灣桃園地方法院檢察署97年度偵緝字第28
    9號卷第9頁、臺灣桃園地方法院檢察署97年度偵緝字第640
    號卷第33、69頁），亦為證人乙○○所不否認有像其之筆跡
    ，詳如前述，綜此可見證人乙○○縱容或不清楚該委託書內
    容之詳情，但此確係於被告允諾將給與報酬後所簽署者，當
    可確定，是認被告所言，應屬實情。
(五)、稽上各項事證，上開委託書中關於「乙○○」之簽名，應為
    證人乙○○所簽立無訛，是公訴意旨執被告涉犯行使偽造私
    文書罪嫌所提出之證據，所為訴訟上之證明，尚未達於通常
    一般之人均不致於有所懷疑，而得確信其為真實之程度，既
    無從形成本院為有罪之確信，揆諸前開判例意旨及說明，復
    據「罪證有疑、利於被告」法則，被告就行使偽造私文書犯
    行部分不能證明，自應就此諭知無罪之判決。
據上論斷，應依刑事訴訟法第299條條第1項、第301條第1項，刑
法第28條、第216條、第211條、第219條，中華民國九十六年罪
犯減刑條例第2條第1項第3款、第7條，判決如主文。
本案經檢察官簡方毅到庭執行職務。
中    華    民    國    99    年    6     月    21    日
            刑事第十一庭  審判長  法  官  蔡榮澤
                                  法  官  吳宗航
                                  法  官  汪曉君
如不服本判決應於收受判決後10日內向本院提出上訴書狀，並
應敘述具體理由。其未敘述上訴理由者，應於上訴期間屆滿後
20日內向本院補提理由書（均須按他造當事人之人數附繕本）
「切勿逕送上級法院」。
                                  書記官  楊晴文
中    華    民    國    99    年    6     月    30    日
附錄本案論罪科刑法條：
刑法第211條
偽造、變造公文書，足以生損害於公眾或他人者，處一年以上七
年以下有期徒刑。
刑法第216條
行使第二百十條至第二百十五條之文書者，依偽造、變造文書或
登載不實事項或使登載不實事項之規定處斷。

司法院資訊處製作；財團法人民間司法改革基金會備份。
